【裁判字號】    99,訴,26
【裁判日期】    990608
【裁判案由】    給付貨款
【裁判全文】
臺灣基隆地方法院民事判決                99年度訴字第26號
原      告  陽鼎實業股份有限公司
法定代理人  甲○○
訴訟代理人  乙○○
被      告  允豪工程有限公司
兼上一人之
法定代理人  丙○○
上列當事人間請求給付貨款事件，本院於中華民國99年5 月25日
言詞辯論終結，判決如下：
    主  文
原告之訴及假執行之聲請均駁回。
訴訟費用由原告負擔。
    事實及理由
壹、程序方面：被告經合法通知，未於言詞辯論其日到場，核無
    民事訴訟法第386 條所列各款情形，爰依原告之聲請，由其
    一造辯論而為判決。
貳、實體方面
一、原告主張：
（一）被告允豪工程有限公司（下稱允豪公司）原將「中部科學
      工業園區臺中基地開發一期二階工程」風機設備工程，發
      包予雅台企業有限公司（下稱雅台公司），雅台公司則轉
      包予原告，被告允豪公司於民國94年12月16日通知原告生
      產製造風機，原告業已依指示製造完成，惟因雅台公司財
      務週轉不靈倒閉，被告允豪公司為承接雅台公司之債權債
      務，遂於95年9 月5 日與原告簽訂中部科學工業園區污水
      處理廠一期二階工程合約書（下稱系爭契約），由被告丙
      ○○擔任被告允豪公司之連帶保證人。
（二）本批風機前已依被告允豪公司之指示製作完成，然被告允
      豪公司遲未通知交貨，原告為免資金積壓及風機佔據倉庫
      保管空間等損失擴大，於98年2 月24日依合約之本旨提出
      給付之通知，但被告允豪公司竟以主承攬商被業主裁定終
      止契約無法結算為由，拒絕收受貨品，因依原告與被告允
      豪公司簽訂系爭契約第3 條第4 款約定：「每次進貨，必
      須經甲方人員（即被告允豪公司）查驗合格後，始可卸貨
      。」第12之4 條約定：「乙方（即原告）交貨時應事前聯
      絡甲方及甲方之監造單位會同卸貨。」足見原告之給付尚
      兼需被告允豪公司受領行為外之其他協力，依民法第235
      條但書之規定，原告得以前揭準備給付之情事，通知被告
      允豪公司，以代給付之提出，復以起訴狀繕本之送達，作
      為催告之通知。
（三）原告已依約提出給付，被告允豪公司自應依系爭契約第1
      條第2 款約定，給付本批貨款新台幣（下同）42萬1,300
      元；又系爭契約第1 條第3 款約定：「百分之5 設備保留
      款，30天期票，須於完成經業主驗收後始能請款。」然被
      告自承因受主承攬商之拖累，本工程無法取得業主驗收，
      此一情事顯非簽約當時原、被告所能預期，亦無法歸責於
      原告，若仍須依原約定，待業主驗收後始得請款，對已依
      約完成工作之原告顯失公平，為符事理之平，被告允豪公
      司除應給付當期貨款外，亦應依合約第1 條第3 款約定及
      民法第227 條之2 第1 項情事變更原則，給付本合約驗收
      保留款18萬6,594 元，故被告允豪公司應給付原告共計60
      萬7,894 元；又被告丙○○依系爭契約第14條約定，為被
      告允豪公司之連帶保證人，自應負擔連帶清償責任。
（四）聲明：（一）被告應連帶給付原告60萬7,894 元，及自起
      訴狀繕本送達被告之翌日起至清償日止，按週年利率百分
      之5 計算之利息。（二）願供擔保，請准宣告假執行。
二、被告未於言詞辯論期日到場，亦未提出書狀為任何聲明或陳
    述。
三、原告主張依據系爭契約第1 條第2 款、第3 款約定及民法第
    227 條之2 第1 項情事變更原則，請求被告連帶給付前開貨
    款等情，經查：
（一）原告主張其於95年9 月5 日與被告簽訂系爭契約，且其依
      被告允豪公司指示製作風機完成後，通知被告允豪公司依
      約辦理交貨事宜，經被告允豪公司表示因上開工程之主承
      攬商遭業主裁定終止契約，無從通知原告交貨等情，業經
      原告提出系爭契約書及存證信函為證，堪信屬實。按稱承
      攬者，謂當事人約定，一方為他方完成一定之工作，他方
      俟工作完成，給付報酬之契約；又報酬應於工作交付時給
      付之，無須交付者，應於工作完成時給付之，工作係分部
      交付，而報酬係就各部分定之者，應於每部分交付時，給
      付該部分之報酬；另債權人對於已提出之給付，拒絕受領
      或不能受領者，自提出時起，負遲延責任；再者，債務人
      非依債務本旨實行提出給付者，不生提出之效力，但債權
      人預示拒絕受領之意思，或給付兼需債權人之行為者，債
      務人得以準備給付之事情，通知債權人，以代提出，民法
      第490 條第1 項、第505 條、第234 條及第235 條分別定
      有明文。本件原告陳稱其依系爭契約所負之給付義務，係
      依被告允豪公司要求之規格製造風機，製造完成後，通知
      被告允豪公司進行抽驗，待通過檢驗，即由原告將風機載
      運至被告允豪公司之工地等情，足見系爭契約之性質為承
      攬契約，依據民法第505 條及系爭契約第1 條第2 款約定
      ：「付款辦法：1.預付款百分之10，乙方請款時應開發票
      及附上保證票請款，30天票期。2.每期交貨款計價，為月
      結以實際交貨進度計價百分之85，每月25日送請款資料。
      3.百分之5 設備保留款，30天期票，需於完工經業主驗收
      後始得請款。」足見除該條所稱之預付款及設備保留款外
      ，其餘款項係以每期實際交貨進度計價，是被告允豪公司
      於原告交付風機時，始負有依交貨數量給付報酬之義務，
      而原告既自承其依約製造風機完成後，尚未交付予被告允
      豪公司等情，則原告依據系爭契約第1 條第2 款規定，請
      求被告允豪公司給付報酬，自非有據。至於原告主張被告
      允豪公司受領遲延，應給付報酬等情，因系爭契約第12-
      4 條約定：「乙方（即原告）交貨時應事前聯絡甲方（即
      被告允豪公司）及甲方之監造單位會同卸貨。」原告依此
      主張其依約所負給付前開風機之義務，兼需被告允豪公司
      之行為等情，應屬可採，則原告於製造風機完成後，依系
      爭契約第12之2 條約定，檢附出廠證明、檢驗報告等文件
      ，於98年2 月24日以臺北世貿郵局第54號存證信函，請求
      被告允豪公司限期辦理交貨事宜，應認係以準備給付之事
      情通知被告允豪公司，依前開民法第235 條但書之規定，
      原告得以上開所為以代提出給付，而被告允豪公司收受原
      告寄發之前開存證信函後，於98年3 月10日以圓環郵局第
      138 號存證信函，向原告表示無從辦理交貨事宜，堪認被
      告允豪公司對於原告提出之前揭給付，已表示拒絕受領，
      依民法第234 條之規定，自屬受領遲延，然依民法第237
      條至第240 條之規定，債權人遲延時，僅減輕債務人之責
      任，且得請求債權人賠償債務人提出及保管給付物之必要
      費用，民法未規定債權人遲延時，債務人得請求債權人給
      付對價，又兩造簽訂之系爭契約亦未約定當債權人受領遲
      延時，債務人得請求債權人給付報酬，故原告以被告允豪
      公司受領遲延，請求被告允豪公司就其提出之風機給付報
      酬，難謂有據。
（二）原告陳稱被告允豪公司簽訂系爭契約後，依系爭契約第1
      條第1 款之約定，於95年10月31日給付合約總金額百分之
      10，作為預付款，復於其分次交付貨物時，依各批貨物之
      價值給付百分之85，所餘百分之5 則作為設備保留款等情
      ，足見系爭契約第1 條第3 款所稱設備保留款，為原告提
      供承攬工作之報酬，僅由兩造約定待完工經業主驗收後始
      給付，而原告復稱系爭契約未經解除或終止等語，兩造自
      應受該契約內容之拘束，因前開工程尚未經業主驗收，亦
      即兩造約定原告提供承攬工作報酬百分之5 之給付條件尚
      未成就，是原告依據系爭契約第1 條第3 款約定，請求被
      告給付保留款，即非有據。至於原告固主張被告所稱受主
      承攬商之拖累，本工程無法取得業主驗收，此一情事顯非
      簽約當時兩造所能預期，依民法第227 條之2 第1 項情事
      變更原則，請求被告給付保留款18萬6,594 元等情；按契
      約成立後，情事變更，非當時所得預料，而依其原有效果
      顯失公平者，當事人得聲請法院增、減其給付或變更其他
      原有之效果，民法第227 條之2 雖定有明文，然該項所謂
      因情事變更，當事人得聲請法院增、減其給付或變更其他
      原有之效果，係以法律行為成立後，因不可歸責於當事人
      之事由，致情事變更非當時所得預料，而依其原有效果顯
      失公平為要件，如當事人間於締約時，已明訂契約成立後
      ，因可歸責於當事人一方之事由，致他方受有損害者之處
      理方式，僅生依約履行債務之問題，非屬該條所稱情事變
      更，自無該條規定之適用（最高法院98年度台上字第888
      號判決可資參照）。本件系爭契約第8 條約定：「交貨日
      期：台製品（常溫）自通知製作日起45天、進口品為3 個
      月、國產耐高溫風機60天（經協議者不在此限）。」足見
      兩造就原告交貨時間已有約定，又系爭契約第7-2 條第4
      款約定：「甲方（即被告允豪公司）有下列情事之一者，
      乙方（即原告）得不經催告隨時終止本合約：(4)甲方應配
      合事項及確認之文件，不願處理或處理之時效無法配合乙
      方之需求，乙方恐有延遲交貨期限之疑慮時。」復因系爭
      契約第12-4條約定原告交貨時，應通知被告允豪公司會同
      卸貨，亦即原告完成交貨義務，尚需被告允豪公司之協力
      行為，已如前述，是當被告允豪公司經原告催告，以前詞
      表示無法配合處理交貨事宜時，即應屬系爭契約第7-2 條
      第4 款所定「甲方應配合事項不願處理」之情形，原告即
      得依據該款規定終止系爭契約，且系爭契約第7-3 條約定
      ：「終止合約後，甲、乙雙方應合意立即辦理結算，倘甲
      方有未付款，於結算後，應立即支付乙方貨款。」則當原
      告依約終止契約後，即可依該條約定請求被告允豪公司給
      付屬於服務報酬之保留款，足見依據系爭契約之約定，已
      得處理原告所述情形，自無適用民法第227 條之2 第1 項
      情事變更原則之必要，故原告前開主張亦非可採。
（三）綜上，被告允豪公司對於原告依約製作完成之風機，雖有
      受領遲延之情形，然債權人受領遲延之法律效果，僅減輕
      債務人之義務，債務人非得僅以債權人受領遲延為由，逕
      行請求債權人給付對價，且因兩造簽訂系爭契約之性質應
      屬承攬契約，依據民法及系爭契約之約定，被告允豪公司
      於原告交付貨物時，始有給付報酬之義務，而原告既尚未
      交付貨物，自不得僅以被告允豪公司受領遲延為由，逕行
      請求被告給付報酬。又系爭契約尚未經解除或終止，則被
      告允豪公司給付報酬之時間，即應依系爭契約第1 條所定
      ，而上開工程既尚未經業主驗收，系爭契約第1 條第3 款
      所定給付條件即未成就，被告自無給付義務；復因系爭契
      約就被告允豪公司不配合交貨之情形，已定有處理方式，
      即無情事變更原則適用之餘地，故原告依據系爭契約第1
      條第2 款、第3 款約定及民法第227 條之2 第1 項情事變
      更原則，請求被告連帶給付60萬7,894 元及自起訴狀繕本
      送達被告之翌日起至清償日止，按週年利率百分之5 計算
      之利息，為無理由，應予駁回；原告之訴既經駁回，假執
      行之聲請失所附麗，應併予駁回。
四、訴訟費用負擔之依據：民事訴訟法第78條。
中    華    民    國    99    年    6     月    8     日
                  民事庭法  官  邰婉玲
以上正本係照原本作成
如對本判決上訴，須於判決送達後20日內，向本院提出上訴狀。
中    華    民    國    99    年    6     月    8     日
                        書記官  王毓嫻

司法院資訊處製作；財團法人民間司法改革基金會備份。
